【裁判字號】    97,易,3276
【裁判日期】    971204
【裁判案由】    家庭暴力防治法之傷害
【裁判全文】
臺灣臺中地方法院刑事判決              97年度易字第3276號
公  訴  人  臺灣臺中地方法院檢察署檢察官
被      告  丙○○
選任辯護人  施雅芳律師
上列被告因家庭暴力防治法之傷害案件，經檢察官提起公訴（九
十七年度偵字第一四０九一號），本院判決如下：
    主    文
丙○○傷害人之身體，處拘役肆拾日，如易科罰金，以新臺幣壹
仟元折算壹日。
    犯罪事實
一、丙○○係乙○○之配偶，乙○○與其係夫妻結褵關係，二人
    具有家庭暴力防治法第三條第一款配偶之家庭成員關係，惟
    因平日感情不睦而時有口角及衝突。丙○○於民國九十七年
    五月二十六日上午八時三十分許，在其前與乙○○所共同居
    住之臺中縣后里鄉○○路龍門巷五弄一０號住處內，與乙○
    ○復因家中錄音機不見蹤影之枝微問題發生言語上之齟齬，
    進而有肢體上之接觸（乙○○因出拳毆打丙○○眼部所涉傷
    害犯嫌，業由臺灣臺中地方法院檢察署檢察官以九十七年度
    偵字第一四０九一號為不起訴處分，丙○○不服聲請再議，
    經臺灣高等法院臺中分院檢察署檢察長命令發回續行偵查，
    再由臺灣臺中地方法院檢察署檢察官以九十七年度偵續字第
    三九九號追加起訴）；丙○○因一時激憤難忍，竟基於普通
    傷害之犯意，揮拳擊打乙○○頭部，致乙○○因此受有臉、
    頭皮及頸部挫傷等傷害。
二、案經乙○○訴由臺中縣警察局大甲分局報請臺灣臺中地方法
    院檢察署檢察官偵查起訴。
    理    由
一、訊據被告丙○○固坦承有於前揭時地，因家中錄音機不見蹤
    影之問題而與告訴人乙○○相互間有言語之齟齬之情；然矢
    口否認有何傷害犯行，辯稱：案發當時是乙○○先出拳毆打
    伊眼部，伊因眼睛遭襲擊，一時心慌，始亂拳抵擋而揮打到
    乙○○云云；經查：
  (一)被告丙○○與告訴人乙○○二人如何因前述糾葛而生言語之
    衝突，並進而有肢體上之接觸等情，除據告訴人於警詢及偵
    查中指述歷歷外〔見警影卷第四頁至六頁，偵查影卷第四頁
    反面。按被告以外之人（包括證人、鑑定人、告訴人、被害
    人及共同被告等）於審判外之陳述雖不符刑事訴訟法第一百
    五十九條之一至之四等四條之規定，而經當事人於審判程序
    同意作為證據，法院審酌該言詞陳述或書面陳述作成時之情
    況，認為適當者，亦得為證據；當事人、代理人或辯護人於
    法院調查證據時，知有刑事訴訟法第一百五十九條第一項不
    得為證據之情形，而未於言詞辯論終結前聲明異議者，視為
    有前項之同意，同法第一百五十九條之五定有明文。立法意
    旨在於傳聞證據未經當事人之反對詰問予以核實，原則上先
    予排除；惟若當事人已放棄反對詰問權，於審判程序中表明
    同意該等傳聞證據可作為證據；或於言詞辯論終結前未聲明
    異議，基於尊重當事人對傳聞證據之處分權及證據資料愈豐
    富，愈有助於真實發見之理念，且強化言詞辯論主義，使訴
    訟程序得以順暢進行，上開傳聞證據亦均具有證據能力。本
    件被告及其選任辯護人已於本院審理時表示就告訴人於警詢
    及偵查中之言詞陳述內容，除告訴人否認亦有出手毆打被告
    眼睛之部分外，其餘均無異見，且同意作為證據（見本院卷
    第三三頁），經本院審酌告訴人此等陳述作成時之客觀狀況
    ，並無任何不當施壓或干擾，亦未有事證顯示其有遭受不當
    取供之情形，因認以之作為本件之證據亦屬適當，依上開刑
    事訴訟法第一百五十九條之五第一項之規定，自得作為證據
    使用〕，被告本身亦始終直言確有出手揮擊告訴人之舉措（
    見警影卷第二頁，偵查影卷第八頁至第九頁），顯見告訴人
    所指其與被告間確有因上揭糾紛產生言語衝突與肢體之接觸
    ，嗣其並遭被告出手毆打成傷一節，並非虛妄而堪予採認。
    又告訴人因被告之徒手揮擊，致受有臉、頭皮及頸部挫傷等
    傷害，亦有行政院衛生署豐原醫院診斷證明書在卷可稽（見
    警影卷第一一頁），告訴人所提出之此等診斷證明書既係九
    十七年五月二十六日本件案發當日之就診紀錄，亦即告訴人
    於案發後之緊接時間內隨即驗有傷勢，並無蓄意延誤就醫診
    治之情事，而其受傷位置與所指訴被告之傷害手法復無甚大
    歧異，難謂不得為本件被告傷害犯行之憑佐，是被告前揭對
    告訴人之肢體揮擊與告訴人所受之傷害結果間，具有相當因
    果關係，亦足認定。
  (二)被告丙○○固以前揭情詞置辯；然按正當防衛必須對於現在
    不法之侵害始得為之，侵害業已過去，或無從分別何方為不
    法侵害之互毆行為，均不得主張防衛權，而衡之一般社會經
    驗法則，互毆係屬多數動作構成單純一罪而互為攻擊之傷害
    行為，縱令一方先行出手，而還擊之一方在客觀上苟非單純
    對於現在不法之侵害為必要排除之反擊行為，因其本即有傷
    害之犯意存在，則對其互為攻擊之還手反擊行為，自無主張
    防衛權之餘地（最高法院九十二年度台上字第三０三九號判
    決意旨參照），亦即刑法第二十三條前段規定正當防衛，不
    罰之違法阻卻事由，係以行為人對於現在不法之侵害，本乎
    防衛自己或他人之權利意思，在客觀上有時間之急迫性，並
    實施反擊予以排除侵害之必要性，且其因而所受法益之被害
    ，亦符合相當性之情形，予以實施防衛行為（反擊）者，始
    稱相當。本件告訴人乙○○縱有如被告所稱先出手毆打被告
    眼部之舉措，但被告嗣後徒手揮擊告訴人之時，告訴人之侵
    害行為業已消逝，被告既於侵害過去後，方「還手」揮打告
    訴人，足見其有傷害犯意，且二人之肢體接觸，核應屬無從
    分別何方為侵害之互毆行為，參以首開說明，被告自無主張
    正當防衛之餘地。況且，告訴人因被告之出手揮擊致身上受
    有不只一處之傷害，已見前述，以被告身為成年男子之身材
    體型，相較於告訴人女性孱弱體態所處之優勢地位，被告所
    為接連擊打告訴人身體之舉措，顯非為排除告訴人毆擊之單
    純防衛動作，其亦非純然基於防衛之意思躲避抵擋攻擊，而
    係另存有為報復而加以傷害之犯意，主動積極向外揮臂擊打
    告訴人甚明。是本件以被告與告訴人衝突之始末情形觀之，
    被告應非對於現在不法之侵害所為必要排除之反擊行為，其
    此部分所辯係正當防衛云云，因與客觀稽證不符，自不足以
    認定其所主張為真。至被告之選任辯護人雖聲請傳喚本件事
    發後為被告診治之行政院衛生署豐原醫院醫師楊逸儒到庭作
    證，旨欲證明被告因前述與告訴人之衝突後亦受有傷害；惟
    楊逸儒醫師之證詞所能牽涉者，應僅係關乎告訴人自身之傷
    害犯罪之成立與否；而本件依被告自己之供述、告訴人之指
    陳及告訴人所提出之上開診斷證明書，已足堪認定被告之傷
    害犯行，此與被告本身是否亦受有傷害並無干係，是被告選
    任辯護人此部分所請核無必要，應附此敘明。
  (五)綜此，被告丙○○前揭所為之辯述，無非事後卸責避就之語
    ，委無可採。是本件事證至臻明確，被告已難脫辭其傷害之
    罪責，其犯行洵堪認定。
二、查被告丙○○係告訴人乙○○之夫，有戶籍謄本影本一份在
    卷可稽（見警影卷第一五頁），二人間具有家庭暴力防治法
    第三條第一款所定之配偶之家庭成員關係，被告於上揭時地
    徒手對告訴人實施傷害之家庭暴力行為，核其所為，係犯刑
    法第二百七十七條第一項之普通傷害罪，且屬家庭暴力防治
    法第二條第二款之家庭暴力罪。公訴人雖未引用家庭暴力防
    治法第二條第二款之家庭暴力罪，然上開被告與告訴人係配
    偶之事實業於起訴書犯罪事實欄中記載明確，本院自得予以
    論究之。爰審酌被告之素行，其不眷念與告訴人間之結褵情
    誼，僅因細故與告訴人有言語上之爭執，一時憤恨難平，即
    未能思慮周詳，出手毆打告訴人而罹刑章，行為確有失當之
    處，兼衡酌告訴人所受傷勢未甚嚴重，被告犯罪所致之具體
    危害非鉅，但其犯後未能坦承犯行，未見其深切悔意之具體
    展現之犯罪後態度等一切情狀，量處如主文所示之刑，並諭
    知易科罰金之折算標準。
據上論斷，應依刑事訴訟法第二百九十九條第一項前段，刑法第
二百七十七條第一項、第四十一條第一項前段，刑法施行法第一
條之一第一項、第二項前段，判決如主文。
本案經檢察官甲○○到庭執行職務。
中    華    民    國    97    年    12    月    4     日
                  刑事第三庭  法  官  陳思成
以上正本證明與原本無異。
如不服本判決應於收受判決後10日內向本院提出上訴書狀，並應
敘述具體理由；其未敘述上訴理由者，應於上訴期間屆滿後20日
內向本院補提理由書（均須按他造當事人之人數附繕本）「切勿
逕送上級法院」。
                              書記官  簡雅文
中    華    民    國    97    年    12    月    4     日
附錄論罪科刑法條
刑法第二百七十七條第一項
傷害人之身體或健康者，處三年以下有期徒刑，拘役或一千元以
下罰金。


司法院資訊處製作；財團法人民間司法改革基金會備份。
